【裁判字號】    98,訴,2067
【裁判日期】    991112
【裁判案由】    損害賠償
【裁判全文】
臺灣臺中地方法院民事判決              98年度訴字第2067號
原      告  陳佳玲即玉進土木包工業
訴訟代理人  陳益軒律師
複 代 理人  蘇書峰律師
            丙○○
            戊○○
被      告  興億通運有限公司
法定代理人  甲○○
訴訟代理人  張績寶律師
複 代 理人  黃建閔律師
被      告  丁○○
上列當事人間請求損害賠償事件，本院於民國99年10月22日言詞
辯論終結，判決如下：
    主  文
被告丁○○應給付原告新臺幣肆拾萬玖仟零貳拾捌元，及自民國
九十八年九月十五日起至清償日止，按年息百分之五計算之利息
。
原告其餘之訴駁回。
訴訟費用新臺幣貳萬陸仟伍佰元，由被告丁○○負擔新臺幣壹萬
伍仟玖佰元；餘由原告負擔。
本判決原告勝訴部分得假執行。
原告其餘假執行之聲請駁回。
    事實及理由
一、原告起訴主張：原告所有型號PC100-5、廠牌KOMATSU、編號
    32653之日本製造挖土機（下稱系爭挖土機）放置在苗栗縣
    頭份鎮○○路，於民國98年6月13日遭人竊取，經原告之配
    偶黃國正於同日向苗栗縣警察局頭份分局頭份派出所（下稱
    頭份派出所）報案後，經頭份派出所向交通部臺灣區○道○
    ○○路局調閱國道高速公路沿線收費站之監視器畫面逐一比
    對後，在月眉交流道ETC車道監視錄影器98年6月13日上午4
    時6分許之畫面中發現被告丁○○駕駛車籍登記為被告興億
    通運有限公司（下稱興億公司）所有車牌號碼709-ZE之營業
    貨運拖曳車（下稱709-ZE號拖曳車），將系爭挖土機載運離
    開。原告始知系爭挖土機為被告丁○○所竊取。而被告興億
    公司為經營交通事業之人，被告丁○○以靠行方式將709-ZE
    號拖曳車之車籍登記在被告興億公司名下，並以被告興億公
    司名義參與執行重型機具運輸業務；且依道路交通安全規則
    第42條第1項第1款規定，709-ZE號拖曳車車身外觀應印有「
    興億通運有限公司」字樣，故任何人見該車行駛於公路，均
    會認係被告興億公司在執行運輸業務，是被告丁○○以709-
    ZE號拖曳車竊取載運原告所有系爭挖土機之行為，其外觀在
    客觀上足認與執行職務有關，是被告興億公司對於被告丁○
    ○之侵權行為，應連帶負損害賠償責任。又系爭挖土機為原
    告之營業工具，遭被告丁○○竊取無法尋回時，必須重新購
    買始能營業，故原告所受之損害，應以98年6月買入價格（
    即中古商賣價）計算，而華聲企業發展鑑定顧問有限公司（
    下稱華聲公司）於99年8月2日以華聲字第14757號函檢送之
    鑑定報告係以系爭挖土機於94年11月之購入中古價格新臺幣
    （下同）45萬元為估價依據，然原告購買系爭挖土機8個月
    後，另請訴外人即出賣人乙○○整理底盤、發電機、油路系
    統等，共花費25萬元，是以計算原告所受損害額時應將前開
    費用加計在內。而整修費用25萬元為購入價45萬元之9分之5
    ，故計算原告所受損害價額，應依前述鑑定之買入價格372,
    000元加計9分之5計算，即578,666元【計算式：372,000＋
    （372,000×5/9）＝578,666，小數點以下捨棄】。是以，
    原告所受之損害應為578,666元。爰依侵權行為規定，請求
    被告連帶給付。並聲明：(一)被告應連帶給付原告70萬元，及
    自起訴狀繕本送達翌日起至清償日止，按年息百分之5計算
    之利息。(二)願供擔保，請准宣告假執行。
二、被告丁○○以：我於98年6月初將709-ZE號拖曳車借給訴外
    人馮聰明，馮聰明係於98年6月20日將該車還給我，當時我
    是以手機與馮聰明聯絡，因馮聰明有換過手機號碼，故我已
    不記得他的手機號碼。因系爭挖土機已使用多年，故華聲公
    司鑑定報告所鑑定之價格偏高等語資為抗辯。並聲明：原告
    之訴駁回。
三、被告興億公司則以：
  (一)被告丁○○向訴外人邱建隆購入709-ZE號拖曳車後，於98年
    5月5日靠行至被告興億公司，而將該曳引車登記在被告興億
    公司名下，惟被告丁○○於98年5月5日將709-ZE號拖曳車過
    戶至被告興億公司名下後，即避不見面，亦未繳交任何靠行
    費予被告興億公司。且被告興億公司因被告丁○○涉嫌本件
    竊盜，業已與被告丁○○終止前開靠行契約，故被告丁○○
    並未受僱於被告興億公司。
  (二)被告丁○○將709-ZE號拖曳車借予他人之行為，並未經被告
    興億公司同意，是不論係馮聰明竊取系爭挖土機，抑或馮聰
    明與被告丁○○共同竊取系爭挖土機，均屬被告丁○○逾越
    執行職務範圍之行為，且為被告興億公司監督力所不及，故
    馮聰明或被告丁○○不法侵害原告權利，皆與被告興億公司
    無關。
  (三)退步言之，縱係被告丁○○於98年6月13日凌晨4時6分駕駛
    709-ZE號拖曳車經過月眉收費站，則被告丁○○可能於當日
    凌晨3時左右至原告處為偷竊行為，然被告丁○○當時並未
    執行職務，此竊取行為係被告丁○○利用非上班期間所為。
    被告丁○○個人之犯罪行為與執行職務無關。
  (四)退萬步言，倘被告丁○○確有於上開期間竊取系爭挖土機，
    然被告興億公司並無法每日24小時隨時隨地注意被告丁○○
    生活起居，被告丁○○竊取行為實屬縱加以相當注意而仍不
    免發生損害者之情形，依民法第188條第1項但書規定，被告
    興億公司毋庸負擔僱用人責任。
  (五)再者，709-ZE號拖曳車外觀並沒有印「興億運通有限公司」
    字樣。且系爭挖土機之價值應以與現實接近之定律遞減法為
    計算基礎，即286,250元為適當。原告雖主張應加上其整修
    系爭挖土機之25萬元云云，惟該整修費用竟高達原告購入系
    爭挖土機價值之5成8，不僅與經驗法則有違，且乙○○並未
    提出任何單據，顯不可採。況鑑定報告乃係鑑定系爭挖土機
    失竊當時之價值，系爭挖土機之價值與原告於失竊前有無支
    出整修費用無關。是原告主張不可採。又原告縱有支出整修
    系爭挖土機之費用，原告亦從中獲得整修之利益，原告並無
    損害，豈可再向被告求償等語資為抗辯。
  (六)並聲明：1.原告之訴駁回。2.如受不利判決，願供擔保請准
    宣告免為假執行。
四、兩造依民事訴訟法第270條之1第1項第3款規定，整理並協議
    簡化爭點如下：
  (一)兩造不爭執之事實：
  1.709-ZE號拖曳車為被告丁○○所有，於98年5月5日起靠行於
    被告興億公司，車籍登記之車主為被告興億公司。
  2.原告有一臺「廠牌KOMATSU，型號PC100-5，78年出廠」之挖
    土機。
  3.709-ZE號拖曳車經人駕駛，載運一臺外觀噴有「PC120、Jad
    e」字樣之挖土機，於98年6月13日上午4時6分許，經過國道
    高速公路月眉交流道。
  (二)本件之爭點：
  1.被告丁○○是否有竊取系爭挖土機？被告丁○○是否受僱於
    被告興億公司？
  2.原告依民法第184條第1項前段及第188條第1項前段規定，請
    求被告丁○○、興億公司負損害賠償責任，是否有理由？原
    告得請求之金額為何？
五、得心證之理由：
  (一)原告主張：被告丁○○於上開時間、地點，竊取原告所有之
    系爭挖土機等語。被告丁○○雖辯稱：伊於98年6月初將709
    -ZE號拖曳車借給馮聰明，馮聰明係於98年6月20日將該車還
    給伊等語。然被告丁○○業在其被訴竊取系爭挖土機之刑事
    案件二審即臺灣高等法院臺中分院（下稱臺中高分院）99年
    度上易字第681號竊盜案件中，於99年6月10日準備程序及99
    年9月28日審判程序中坦承：其於98年6月13日凌晨4時6分許
    前某時，在苗栗縣頭份鎮○○里○○○路旁，以鑰匙啟動本
    件原告配偶黃國正所有停放在上開路旁之挖土機，而竊取上
    開挖土機，得手後旋即駕駛其所有靠行在被告興億公司之
    709-ZE號拖曳車，裝載上開所竊得之挖土機逃離現場，由國
    道中山高速公路往南行駛，並於同日凌晨4時6分許，通過月
    眉收費站南向ETC車道。其願意認罪等語，有臺中高分院99
    年度上易字第681號案件99年6月10日準備程序筆錄及99年9
    月28日審判程序筆錄附於本院卷供參。而系爭竊盜案件最初
    固係由本件原告陳佳玲之配偶黃國正向頭份派出所報案其所
    有之系爭挖土機遭竊等語，並經檢察官於起訴書之犯罪事實
    欄記載被告丁○○係竊取黃國正所有之系爭挖土機。然證人
    黃國正於本院證稱：玉進土木包工業是我太太陳佳玲所開設
    ，我是玉進土木包工業的工地主任，所以一般都會說系爭挖
    土機是我的等語（見本院卷第132頁正、背面）。可知，被
    告丁○○於臺中高分院99年度上易字第681號案件中所坦承
    竊取之挖土機，即係本件原告所有之系爭挖土機，應堪認定
    。且本件被告丁○○竊取系爭挖土機之行為，亦經臺灣苗栗
    地方法院（下稱苗栗地院）98年度易字第1030號刑事判決判
    處有期徒刑10月，復經臺中高分院駁回上訴確定等情，業經
    本院依職權調取苗栗地院98年度易字第1030號案件卷宗核閱
    無訛，並有臺中高分院99年度上易字第681號判決裁判書查
    詢列印資料附卷可參。是被告丁○○於98年6月13日凌晨4時
    6 分許前某時，在苗栗縣頭份鎮○○里○○○路旁，竊取原
    告所有之系爭挖土機等情，堪以認定。
  (二)按當事人主張有利於己之事實者，就其事實有舉證之責任。
    但法律別有規定，或依其情形顯失公平者，不在此限，民事
    訴訟法第277條第1項定有明文。復按僱用人藉使用受僱人而
    擴張其活動範圍，並享受其利益。就受僱人執行職務之範圍
    ，或所執行者適法與否，恆非與其交易之第三人所能分辨，
    為保護交易之安全，如受僱人之行為在客觀上具備執行職務
    之外觀，而侵害第三人之權利時，僱用人固應依民法第188
    條第1項規定與受僱人負連帶賠償責任。然若於客觀上並不
    具備受僱人執行職務之外觀，或係受僱人個人之犯罪行為而
    與執行職務無關，自無命僱用人負賠償責任之理（最高法院
    98年度臺上第763號判決參照）。查，被告丁○○將其所有
    之709-ZE號拖曳車靠行登記在被告興億公司等情，為兩造所
    不爭執。而按道路交通安全規則第42條第1項第1款固然規定
    ：拖車及特種車，應於車廂兩邊顯明位置標示汽車所有人名
    稱，然被告否認709-ZE號拖曳車上有表示被告興億公司之名
    稱。再觀之苗栗地院檢送之月眉收費站監視錄影光碟檔案所
    翻拍之照片，並無法看出709-ZE號拖曳車有標示被告興億公
    司之名稱，有前開照片在卷可稽，此亦為原告所不爭執（見
    本院卷一第121至126頁、卷二第25頁背面）。又被告丁○○
    以709-ZE號拖曳車為載運工具竊取系爭挖土機之時間，係於
    凌晨，而原告並未提出任何證據證明被告丁○○在上開時間
    、地點竊取系爭挖土機之行為，與被告丁○○執行職務之時
    間或處所有何密切關係，或有何可認在客觀上具備執行職務
    外觀之情形。從而，被告丁○○以709-ZE號拖曳車為載運工
    具竊取系爭挖土機之犯罪行為，客觀上實難認具備執行職務
    之外觀。是原告主張被告興億公司應負僱用人責任，應屬無
    據。
  (三)次按因故意或過失，不法侵害他人之權利者，負損害賠償責
    任。故意以背於善良風俗之方法，加損害於他人者亦同；不
    能回復原狀或回復顯有重大困難者，應以金錢賠償其損害。
    ，為民法第184條第1項、第215條所分別明定。又按當事人
    已證明受有損害而不能證明其數額或證明顯有重大困難者，
    法院應審酌一切情況，依所得心證定其數額，民事訴訟法第
    222條亦有明文。被告丁○○因不能提出系爭挖土機返還原
    告，揆之前開規定，自應以金錢賠償原告之損害。查：
  1.系爭挖土機廠牌為KOMATSU，型號為PC100-5，78年出廠，為
    兩造所不爭執（見兩造不爭執之事實2.所載）。並經證人乙
    ○○證稱：我是做挖土機仲介買賣，是維真重機工程行之負
    責人，我係於94年11月間以43至45萬元之價格賣系爭挖土機
    給原告，因原告買時，系爭挖土機的底盤就不好，所以當時
    就有整理底盤，原告買後開了8個月左右，陸續又請我幫他
    整理底盤、發動機、油路系統，全部之整修費用總共花了25
    萬元左右等語（見本院卷第130頁背面）。是原告主張：其
    於94年11月間以43至45萬元買系爭挖土機，並於買受後又陸
    續整理底盤、發動機、油路系統，支出約25萬元等情，應堪
    憑信。
  2.而系爭挖土機經兩造合意選任之華聲公司鑑定結果：市場上
    商品之折舊率以第1年折舊額最大，爾後每年折舊額略合於
    定率遞減法，商品使用5年以上則略合於直線折舊法以致殘
    值。而其考量中古市場行情之理由，係由於物品以中古市場
    所能提供之商品服務與上述之折舊法相比較而得，使用者需
    為同行且生產相同產品者方有用處，於一般市○○○○○道
    狹小，故其決議依據行政院公佈之固定資產折舊率表計算動
    產折舊，採平均法及定率遞減法分別計算其折舊後價值，最
    後再分別給予權重，加權平均計算系爭挖土機價值。經其向
    鉅工實業股份有限公司（即KOMATSU在臺代理商）訪查，型
    號PC100-5之挖土機過去之全新價格約在250萬元左右，目前
    已停產。法定耐用年數為6年，預測可使用年數為25 年，平
    均法折舊率為千分之40，定率遞減法折舊率為千分之88。依
    進口報單所載資料顯示，系爭挖土機國外出口日期為82年10
    月4日，機具為五成新，故以125萬元為帳面價值，由進口時
    點起算至98年已經歷年數為16年。又系爭挖土機於94年11月
    間曾經買賣之價格為43萬元至45萬元間。評估時不僅列其折
    舊殘值，並顧及機械勘用程度、功能性、拆卸安裝成本、利
    潤率等以作為決定價格參考。則系爭挖土機以平均法計算折
    舊後98年6月間之價格為450,000元；而以定率遞減法計算折
    舊後98年6月間之價格為286,250元。再參酌系爭挖土機於94
    年11月間曾經買賣之價格為43萬元至45萬元間得知，平均法
    評估之價格與實際情況有所落差，且定率遞減法之折舊狀況
    與現實較為接近。故給予定率遞減法較大之70%權重，平均
    法相對較低之30%權重，計算其價值，於98年6月之賣出價（
    即中古商買價）為335,000元（計算式：286,250元×70%＋
    450,000元×30%＝335,375元，千元以下四捨五入）；而98
    年6月之買入價（即中古商賣價）則係客觀評估挖土機中古
    商之利潤以10%計算，以賣出價格反算買入價格為372,000元
    【買入價格＝賣出價格335,000元÷（100%-利潤率10%）＝
    372,222元，千元以下四捨五入】，有前開鑑定報告書可參
    。
  3.然華聲公司前開鑑定係以系爭挖土機之使用年數、帳面價值
    暨於94年11月間曾經買賣價格45萬元等情為評估，並據以計
    算其折舊後價值，並未參酌原告買受系爭挖土機時，系爭挖
    土機之底盤狀況並不好，且原告又陸續整理底盤、發動機、
    油路系統等情。而本院審酌系爭挖土機自82年進口至98年遭
    竊已歷經16年，已使用超過5年以上，故認華聲公司以平均
    法及定率遞減法分別加權平均計算系爭挖土機之價值，應屬
    適當。然參酌原告買受系爭挖土機時，系爭挖土機之底盤狀
    況並不好，故原告於94年11月間買受系爭挖土機之價格，已
    較同樣廠牌、型號、年份之挖土機以平均法計算折舊之價格
    為低，惟原告又陸續整修底盤、發動機、油路系統，除維持
    其應有之一般性能外，應亦有提升其功能，進而並提升其價
    值之情形。故計算98年6月間系爭挖土機之價值時，亦應將
    前開因素列入計算。而系爭挖土機因遭被告丁○○竊取無法
    尋回，故就原告整修底盤、發動機、油路系統所增加系爭挖
    土機之價值為何，並無法透過實物鑑定確定其數額，則原告
    確實受有損害而不能證明其數額之情形，揆之前開說明，本
    院綜合上開因素認定應以定率遞減法與平均法各50%權重計
    算系爭挖土機98年6月之賣出價（即中古商買價），即為368
    ,125元（計算式：286,250元×50%＋450,000元×50%＝368,
    125元）；另98年6月之買入價（即中古商賣價）則為409,
    028元【計算式：368,125元÷（100%-10%）＝409,027.78元
    ，元以下四捨五入】。而系爭挖土機因遭被告丁○○竊取無
    法尋回，原告須重新購買始能使用，故原告所受之損害應係
    98年6月間買入相同價值挖土機之金額。是原告因系爭挖土
    機遭被告丁○○竊取之損害應係系爭挖土機98年6月之買入
    價（即中古商賣價）409,028元。
六、綜上所述，原告請求被告興億公司負損害賠償責任，並無理
    由，應予駁回。另原告依侵權行為之規定，請求被告丁○○
    給付409,028元，及自起訴狀繕本送達翌日即98年9月15日起
    至清償日止，按年息5%計算之利息，為有理由，應予准許；
    超過上開應准許之金額部分，非屬正當，亦應駁回。
七、本件事證已臻明確，兩造其餘攻擊、防禦方法及所提出之各
    項證據資料，核與判決結果不生影響，爰不逐一論述，附此
    敘明。
八、本件原告勝訴部分，為所命給付金額未逾50萬元之判決，爰
    依職權宣告假執行，原告就此部分所為供擔保假執行之聲請
    ，僅在促使本院發動職權，自無庸另為准駁之裁判；至原告
    敗訴部分，其假執行之聲請已因訴之駁回而失所依據，應予
    駁回。
九、本件訴訟費用額，依後附計算書確定為26,500元，爰依兩造
    勝敗比例，由被告丁○○負擔15,900元，餘由原告負擔。
十、據上論結，原告之訴為一部有理由，一部無理由，依民事訴
    訟法第79條、第87條第1項、第389條第1項第5款，判決如主
    文。
中    華    民    國    99    年    11    月    12    日
                  民事第三庭    審判長法  官  許秀芬
                                      法  官  林慧貞
                                      法  官  黃佳琪
正本係照原本作成。
如對本判決上訴，須於判決送達後20日內向本院提出上訴狀。
中    華    民    國    99    年    11    月    12    日
                                      書記官
計算書
┌────────┬────────┬────────┐
│項目            │ 金額（新臺幣） │備註            │
├────────┼────────┼────────┤
│第一審裁判費    │         7,600元│原告已預納。    │
├────────┼────────┼────────┤
│鑑定費用        │        18,900元│原告已預納。    │
├────────┼────────┼────────┤
│合計            │        26,500元│                │
└────────┴────────┴────────┘

司法院資訊處製作；財團法人民間司法改革基金會備份。
